【裁判字號】    88,訴,2853
【裁判日期】    891214
【裁判案由】    塗銷所有權登記
【裁判全文】
臺灣臺中地方法院民事判決  八十八年度訴字第二八五三號
    原      告  丙○○○
    原      告  丁○○
    原      告  甲○○
    原      告  乙○○
    原      告  許元龍
    右五人共同
    訴訟代理人  吳雄仁  律師  住台中市○區○○街七之一號
    被      告  戊○○        .
右當事人間請求塗銷所有權移轉登記事件，本院判決如左：
    主    文
原告之訴駁回。
訴訟費用由原告負擔。
    事    實
甲、原告方面：
一、聲明：被告應將坐落台中市○○區○○段三三二之二、之六號土地，及其上建物即門牌
    號碼台中市○○區○○街四五五巷二十一弄十一號房屋，暨坐落台中市○○區○○段三
    三二之三、之七號土地，及其上建物即門牌號碼台中市○○區○○街四五五巷二十一弄
    十三號房屋之所有權登記塗銷。
二、陳述：
（一）原告等係已故訴外人許金本之妻及子女，被告則係許金本生前在外面同居之女人。被
      告趁許金本病危昏迷不醒之際，偽造虛假之買賣契約，將許金本所有坐落台中市○○
      區○○段三三二之二、之六號土地及其上建物（即門牌號碼台中市○○區○○街四五
      五巷二十一弄十一號房屋），暨坐落台中市○○區○○段三三二之三、之七號土地及
      其上建物（即門牌號碼台中市○○區○○街四五五巷二十一弄十三號房屋），全部移
      轉登記為其所有，被告如主張買賣契約為真正者，自應由被告負舉證責任。被告以偽
      造之買賣契約所為之所有權移轉登記，係屬無效之法律行為，依民法第一百一十三條
      之規定，應塗銷其所有權之登記。
（二）關於軍和街四五五巷二一弄十一號房屋及基地部分：被告勾串代書朱弋文，於民國八
      十七年三月六日作虛偽買賣契約書，提出於地政事務所辦理過戶登記，惟查許金本因
      病於八十七年三月五日至仁愛醫院住院，翌日（三月六日）並未請假外出，既然許金
      本因病住院未外出，豈有「許金本與被告相偕於八十七年三月六日，前往代書朱弋文
      處訂立買賣契約書」之理，足證被告勾串代書朱戈文製作虛偽買賣契約書。
（三）關於軍和街四五五巷二一弄十三號房屋及基地部分：被告勾結代書林忠正所寫該棟房
      屋之基地買賣契約書，載明立約日期為八十七年六月三十日，林忠正指稱辦理土地買
      賣契約之日為八十七年六月三十日，但該日許金本在仁愛醫院做血液透析治療，可見
      代書林忠正所寫之該買賣契約書亦為虛偽。
（四）關於系爭不動產之移轉登記，鈞院八十八年度訴字第一八二八號刑事判決認係「假買
      賣真贈與」，惟查刑事判決認定被告之過戶系爭不動產為假買賣，固無不當，惟該刑
      事判決認為真贈與，則與事實不符，蓋被告始終否認贈與，足證許金本與被告之間，
      未有「一方將財產無償贈與他方，他方允受」之合意，根本不成立贈與契約，刑事庭
      忽略了「許金本因病於民國八十七年三月六日，在仁愛醫院整天住院並未請假外出」
      、「八十七年六月三十日至醫院洗腎」之事實，亦未調查代書朱弋文所寫買賣契約書
      上之簽名，是否許金本本人之筆跡，遽認「許金本與被告一起到代書事務所簽訂買賣
      契約書，即係假買賣真贈與」云云，顯然欠當，故無拘束民事判決之效力。
（五）關於代書朱弋文之證言不實部分：
  １、通常到代書事務所訂立買賣契約者，均須訂立私契，詳細記載買賣之各條件於私契上
      ，以便雙方有所遵循履行契約，迨至要辦理移轉登記時始另製作公契。
      然被告到朱弋文代書處時，竟然直接製作公契，有悖常情。
  ２、檢察官於八十八年八月二十七日偵查時，朱弋文代書供稱：「是八十七年三月六日，
      許金本與被告一起到我代書處委辦買賣契約」之語，惟查八十七年三月六日，許金本
      在醫院加護病房，並未請假外出，原告在刑事庭如此指摘後，該代書以後出庭作證就
      改口曰：「是八十七年三月二日到我事務所委辦的」之語，並提出其事後補寫，毫無
      公信力之私人日曆頁充為證據，顯然企圖逃避其共同偽造文書及偽證之責任。
  ３、該證人製作之買賣公契，明確記載：「立約日八十七年三月六日」，既然明確記載：
      「立約日八十七年三月六日」，已不容被告及該證人為規避該日許金本在醫院加護病
      房之事實，而偽稱為「三月二日」。該證人雖辯稱「三月六日係辦公證之日期」云，
      但公證法並無「買賣契約之立約日，必須與前來公證之日期一致」之規定，若確實是
      三月二日訂立買賣契約，則該代書儘可據實書寫「立約日為三月二日」，不影響辦理
      公證。可見該證人所稱因要配合公證日期才寫三月六日，為匪夷所思。
  ４、朱弋文代書在鈞院供稱：「買賣所有權移轉登記書上之簽名，都是許金本、戊○○他
      們親自簽名的」之語，然刑事法院將此簽名送往鑑定之結果，證實該契約書上「許金
      本」三字之簽名，係描寫者，有內政部警政署刑事警察局之覆函可稽，被告勾結代書
      偽造買賣契約書已昭然若揭。
  ５、朱弋文代書在鈞院供稱：「說許金本欠被告看護費，價金私下交付」之語，係配合被
      告之辯解而供述之偽詞，查許金本之銀行帳戶內經常存有數十萬元至數百萬元之現金
      ，而且曾贈與河南路之一棟房屋及克萊斯勒牌轎車予被告，豈會拖欠被告六、七年看
      護費之理？而被告又無法說出所欠看護費之確實金額若干，足證所謂「許金本積欠六
      、七年之看護費」，係虛構之詞。
（六）關於代書林忠正之證言不實部分：代書林忠正在鈞院之證言，係欲逃避其共同偽造文
      書及偽證之責任，理由如上開指摘朱弋文代書部分外，被告所勾結之代書林忠正所寫
      另一棟房屋之基地買賣契約書，林忠正立約日期為八十七年六月三十日，但該日許金
      本在仁愛醫院做血液透析治療，有仁愛醫院之診療說明書影本可稽，可見代書林忠正
      為被告所寫之該買賣契約書為虛偽。
（七）被告係許金本之同居女人，而非看護工，應無欠看護費六、七年之理。且凡需僱用看
      護工者，都屬病情嚴重、命在旦夕之病患，為眾所週知之事實。已故許金本並非自八
      十年起六、七年一直躺在醫院之病患，豈有六、七年繼續不斷僱用看護工之理？另許
      金本生前為牙醫師，平時在金融機關存有不少錢，（經常存有數十萬元至數百萬元之
      現金），如此富裕之人豈有欠被告看護費之理？況且許金本曾在八十五年間出資三百
      八十萬元購買台中市○○區○○路四段三五０巷十二號十樓之二，被告現在設籍之房
      屋一棟贈與被告，又另將克萊斯勒牌轎車一輛贈與被告。查許金本既曾贈與房屋及轎
      車予被告，豈有欠看護費之理，而且竟然會積欠六、七年，達七百多萬元？依常理，
      如有拖欠看護工資，則受僱之看護工人必拂袖而去。從被告受贈四百萬現金、一棟房
      屋及轎車之事實，即可證明被告係許金本之同居女人，而非僱用之看護工，所謂「欠
      看護費」係虛構之詞。末查許金本曾給被告現金四百萬元、河南路房屋一棟三百八十
      萬元、轎車一輛至少亦值數十萬元，合計金額已較上開所謂之積欠看護費五百十四萬
      八千元，多出將近一倍，可知被告所稱許金本欠伊看護費，為無稽之談。
（八）被告偽造買賣契約書而為之所有權移轉登記，係屬無效之法律行為，即令買賣契約書
      非被告一人所偽造，而係如刑事判決所稱「許金本與被告通謀訂立系爭不動產虛偽買
      賣移轉登記契約書」，亦應塗銷系爭地之所有權移轉登記。蓋民法第八十七條第一項
      規定：「表意人與相對人通謀而為虛偽意思表示者，其意思表示無效」，無效法律行
      為之當事人應回復原狀，又為民法第一百十三條所明定，要回復原狀即應塗銷所有權
      之移轉登記。
三、證據：提出戶籍謄本三件、土地登記謄本四件、建物登記謄本二件、仁愛醫院之診療說
    明書影本二件、刑事筆錄、內政部警政署刑事警察局（八九）刑鑑字第一三六五八七號
    函、本院八十八年易字第八二三號刑事判決影本各一份為證，並聲請向台中市中正地政
    事務所調取系爭不動產買賣移轉登記之資料，暨向財團法人仁愛綜合醫院函查許金本於
    八十七、八十八年度之全部就診暨住院之病歷記錄影本及許金本於八十七年三月六日及
    七月八日之心神狀況。
乙、被告方面：
一、聲明：原告之訴駁回。
二、陳述：
（一）查許金本於民國八十年以前即罹患糖尿病，因子女不孝，妻子好賭，無人願陪伴左右
      ，又恐一人在家隨時有暈昏倒無人救助之危險，乃僱用擁有合格病患服務員證之被告
      為全天候看護，嗣於八十二年三月間，許金本突發中風，術後便不良於行須人攙扶照
      料，益須被告隨侍在側看護。迄八十六年間，許金本因糖尿病情惡化併發尿毒症，每
      星期須三次至台中市仁愛醫院作血液透析治療，是許金本更無被告之照護不可，至八
      十八年五月間許金本因二次中風導致腦幹出血死亡為止，被告計看護許金本達八年有
      餘之久。是原告以「許金本既非六、七年一直躺在病房，命在旦夕之病患，豈有六、
      七年繼續不斷僱用看護工之理」質疑被告係許金本同居之女人，顯係妄詞。
（二）被告係擁有「病患服務員證」之合法看護，且於八十年間起即受許金本所託進行看護
      ，而許金本於八十年間看護初期雖曾給付約三十餘萬元看護費予被告，爾後便未再給
      付，因被告並無家累，且三餐由許金本提供，生活不成問題，許金本再三保證必會如
      數給付看護費被告始同意繼續看護，期間許金本確曾多次託人代售房屋未果，被告只
      得隱忍。惟年復一年經過許金本未再付分文，被告為保障其權益計乃要求許金本補訂
      看護僱傭契約書始同意繼續看護。嗣許金本果真於八十六年八月八日及八十六年八月
      二十五日先後將系爭二筆不動產共同設定本金最高限額抵押權六百萬元向台中五信貸
      款四百萬元予被告用以抵償積欠之看護費，而許金本亦於八十七年二月間將其所有五
      年車齡之克萊斯勒轎車（ 按：市價約價值十二萬元）贈與被告以表感謝之情。
（三）自八十年三月起算至許金本於八十八年五月間死亡之日止，被告看護許金本計八年二
      月有餘，以看護費每月六萬六千元計算加上每年年終福利獎金，扣除前六個月已付之
      三十九萬六千元，再扣除許金本以系爭二筆房地貸款四百萬元，再扣除河南路房屋許
      金本代付頭期款八十萬元，許金本共欠被告看護費約二百萬元，而系爭二筆房地既已
      設定六百萬元抵押權，則市值所剩無幾，加上許金本並不知自己何時將要過世，可能
      還要依賴被告持續看護多年，乃決定移轉系爭二筆房地予被告，一方面清償積欠看護
      費，一方面感謝被告多年照顧之情誼，並無任何不合常情之處。
（四）許金本為抵償被告剩餘之看護費用，乃再於八十七年三月六日及八十七年七月八日先
      後託代書朱弋文、林忠正將該二筆不動產以「買賣」為由過戶予被告。
      參諸前開刑事案件審理中，證人朱弋文、林忠正於八十八年十二月十五日審訊中之供
      述可知，該二筆不動產過戶，均係許金本與被告二人親至代書事務所洽辦，當時許有
      提及是看護費，但因贈與稅較高，經林忠正代書分析後，許金本乃決定用買賣為由過
      戶，故而許金本顯然係將系爭二筆不動產之剩餘價值（扣除已設定抵押貸款四百萬元
      部分）用以抵償積欠被告之看護費用。另許金本於八十五年間起即經常赴仁愛醫院洗
      腎，每次洗腎僅需三小時（中午十二時至下午三時），是許金本於八十七年六月卅日
      洗腎後再偕被告同赴林忠正代書事務所委託辦理系爭房地移轉過戶事宜，並無任何違
      背常情之處。
（五）關於代書朱弋文證言部分：
  １、原告以公證法並無規定：「買賣契約之立約日，必須與前來公證之日一致」，誣指證
      人朱弋文代書所供：「立約日是三月二日，因要配合公證日期才寫三月六日」等語係
      偽證之詞云云。惟公證實務上，欲踐行求證程序促雙方當事人同時到場並為解說釋疑
      頗費周章，是為便宜行事起見，公證人均會要求代雙方當事人辦理公證之代書除出具
      委託書外，尚須將公契之主約日期填寫與公證書上日期一致，以示曾踐行求證真意之
      程序。又許金本與被告於八十七年三月二日至朱代書事務所用印完件後，因缺少房屋
      稅籍證明無法證明房屋價值，朱代書遂向稅捐處東山分處提出申請，嗣於同年三月五
      日取得後始於翌日向法院辦理系爭房屋買賣所有權移轉契約公證。
  ２、參照朱弋文代書提出於刑事庭之「公契」其上「許金本」之簽名筆跡核與許金本向台
      中市五信合作社辦理貸款時簽發「本票」之筆跡完全相符可知，許金本確曾親赴朱代
      書事務所委記辦理系爭房地移轉過戶事宜。原告以刑事法院將公契之簽名送往鑑定「
      證實」該契約書上「許金本」三字之簽名係描寫者，誣指被告勾結代書偽造買賣契約
      書云云。但該鑑證書說明欄僅謂「有描寫之虞」並非肯定係描寫，嗣經朱代書於刑事
      庭為說明後，刑事庭已採信並將許金本親書之本票三紙連同系爭契約書再送憲兵學校
      作筆跡鑑定。至朱代書庭呈記載三月二日受許金本委辦過戶之資料則係朱代書多年執
      業之行事記錄，並非如誣指係事後補寫之私人日曆。
（五）關於代書林忠正證言部分：許金本委託林代書辦理過戶時，林代書曾表示近期較忙，
      許告知慢慢辦即可，故而林代書遲至十三天後即七月八日始與其他案件併同辦理系爭
      不動產過戶事宜，惟系爭土地移轉部分不須公證，又適逢七月一日土地增值稅將因公
      告現值調整而增加，便將系爭土地移轉契約之立約日期倒填為八十七年六月三十日俾
      能節稅，此所以系爭土地及房屋買賣契約日期不同之緣由。再者，林忠正代書於刑事
      法院地檢署八十八年八月二十七日偵訊時早供證稱：「當天是許金本及戊○○二人親
      自來辦的…當時許金本說蔡是他的看護，過戶原因好像是有關看護費」，核與被告歷
      次偵、審訊及鈞院審理時所供相符，足徵許金本確為清償積欠被告看護費始移轉系爭
      不動產予被告。
（六）第一審刑事判決認定許金本過戶系爭不動產係「假買賣，真贈與」固與當事人間過戶
      之真意有違，惟原刑事庭既認定系「真贈與」即係肯定許金本曾親赴朱、林二代書處
      委託辦理過戶予被告之事實。又刑事庭判決忽略前開朱弋文代書及林忠正代書於地檢
      署八十八年八月二十七日分別供證稱：「許金本表示要將房屋過戶給戊○○，是因他
      有看護費暫時無法給蔡女，所以要以「買賣」方式將房屋過戶給蔡」及「當天是許金
      本說蔡是他的看護，過戶原因好像是有關看護費」等語，僅偏執證人林忠正代書另供
      證稱：「因贈與稅較高，故許金本指明以買賣辦過戶」等語即逕認係「真贈與」顯有
      重大誤解，是許金本與被告間確有以買賣價金抵償積欠看護費之事實存在。
三、證據：提出病患服務員證影本、不動產買賣所有權移轉契約書影本各一件、本票影本二
    件、房屋稅籍證明書、臺灣高等法院臺中分院（八九）中分義刑華決字第一五九三二號
    函影本各一件為證。
    理    由
一、本件原告主張：原告為訴外人許金本之繼承人，被告趁許金本病危昏迷不醒之際，分別
    勾串代書朱弋文、林忠正，於八十七年三月六日、六月三十日偽造虛假之買賣契約，將
    許金本所有坐落台中市○○街四五五巷二一弄十一號、十三號房地，全部移轉登記為被
    告所有，被告偽造買賣契約書而為所有權移轉登記，係屬無效之法律行為，應塗銷上揭
    房地之所有權移轉登記，縱認非被告一人所偽造，係許金本與被告通謀虛偽訂立買賣契
    約，亦屬無效，仍應塗銷上揭所有權移轉登記等語。被告則以：許金本委請被告其為長
    期看護，自八十年三月起至八十八年五月間許金本死亡之日止，被告看護許金本計八年
    二月有餘，為清償積欠之看護費，另方面為感謝被告多年照顧之情誼，許金本乃於八十
    七年三月二日、八十七年七月八日將上開二筆房地先後辦理移轉登記予被告所有，該買
    賣契約並無偽造之情事等語置辯。
二、查原告主張渠等係許金本之繼承人，許金本於八十七年三月六日與被告訂立買賣契約書
    ，由代書朱弋文將其所有坐落台中市○○街四五五巷二一弄十一號房屋及基地辦理移轉
    登記予被告，另許金本於八十七年六月三十日與被告訂立買賣契約書，由代書林忠正將
    其所有坐落台中市○○街四五五巷二一弄十三號房屋及基地辦理移轉登記予被告，惟許
    金本於八十七年三月六日在仁愛醫院加護病房，八十七月六月三十日在仁愛醫院作血液
    透析治療等事實，有戶籍謄本、土地及建物登記簿謄本、買賣所有權移轉契約書、診斷
    說明書影本等附卷可稽，被告對許金本委託代書朱弋文、林忠正辦理上揭房地移轉登記
    及於醫院治療之情形等節並不爭執，固堪信為真正。惟被告否認偽造上開不動產買賣契
    約，原告自應就其主張系爭買賣契約為偽造乙節，負舉證責任。
三、經查，系爭十一號房屋及基地之買賣契約書立約日期均為八十七年三月六日，該日許金
    本於仁愛醫院加護病房治療，並無請假外出之記載，另系爭十三號房屋、基地買賣契約
    書之立約日期分別為八十七年七月八日、六月三十日，許金本於六月三十日至仁愛醫院
    門診作血液透析治療，當日神智清楚，其心神狀態可以處理相關事務，七月八日未透析
    ，亦未到醫院，均有土地及建物買賣所有權移轉契約書、仁愛醫院診療說明書等在卷足
    憑，故原告主張許金本於八十七年六月三十日作血液透析，無法訂立系爭十三號房地買
    賣契約，該買賣契約為被告所偽造乙節，即無可採。又查，證人即代書朱弋文到庭證稱
    ：「戊○○、許金木兩人在八十七年三月二日下午二時左右來我事務所蓋章，二人一起
    來，簽名都是他們親自簽的，說許金木欠被告看護費，價金私下交付，其餘不清楚，三
    月六日是辦公證日期。」，另代書林忠正亦到庭亦證稱：「許金本六月二十五日來蓋，
    蓋完後即拿走，他們沒有辦私契，許金木要辦過戶給戊○○，因有欠被告錢，將房子移
    轉給被告償債，我說辦買賣即可，因這幾年都由被告照顧，要給她看護費。」，足見許
    金本係先後於八十七年三月二日、六月二十五日至代書朱弋文、林忠正事處所蓋章用印
    ，並非於契約記載之立約日期用印蓋章，而原告既未舉證證明三月二日、六月二十五日
    當天許金本有何病危昏迷不醒，或無法辦理移轉登記之情事，是原告徒以系爭十一房地
    買賣契約記載立約日期為三月六日，而三月六日被告於加護病房治療並未出院，主張被
    告偽造買賣契約云云，即難採信。
四、原告雖主張證人朱弋文事後改稱許金本係三月二日委辦，及證人林忠正事後改稱許金本
    係六月二十五日蓋印，均為企圖逃圖其共同偽造文書及偽證之責任，故配合被告捏造不
    實之證詞，實際訂約之日期應為系爭不動產買賣契約書上之日期，而該日期許金本並無
    法與被告同去簽約，故該買賣契約書實屬偽造云云。惟代書朱弋文、林忠正與被告並無
    親友或利害關係，實無必要與被告勾結，在未經許金本同意即擅自辦理移轉登記，而背
    負偽造文書罪責，亦無故意捏造不實證詞之理由，原告復未能證明朱弋文、林忠正與被
    告有何勾串之事實，其空言指稱，實屬臆測之詞；況依一般社會交易之現況，買賣契約
    書（公契）上之日期，與當事人實際上蓋章用印之日期不同，所在多有，尚難因此認代
    書朱弋文、林忠正捏造不實之證詞。再查，系爭二筆房地之買賣契約書（公契）上許金
    本之印文，係許金本之印鑑所蓋無誤，此有台灣省台中市中區戶政事務所印鑑證明在卷
    可資比對，原告雖指稱系爭買賣契約書上許金本之簽名，係被告所偽造，並舉刑事警察
    局函為證，惟查該函說明欄僅謂「本案因所有權移轉契約書上之許金本簽名字跡有描寫
    之虞，歉難比對」，乃說明無法比對之原因，並非認定該字跡即係描寫者，本院尚難據
    此認定該買賣契約書係屬偽造。
五、再查，許金本與原告間已有移轉系爭房地之債權及物權合意，業經證人朱弋文、林忠正
    證述明確，原告徒憑系爭十一號房地買賣契約書所載立約日期為三月六日，該日許金本
    無法與被告同去簽約，遽以否認許金本與被告間有移轉系爭不動產之合意，實無取採。
    況許金本移轉系爭不動產予被告乙節，亦經本院刑事庭認定「許金本自認其子女不孝，
    欲於生前將前開二筆不動產以贈與為原因辦理移轉登記予被告，惟因贈與稅問題而改以
    買賣為原因移轉當無疑義」，有本院八十八年度訴字第一八二八號刑事判決附卷可參，
    足見許金本與被告間有移轉系爭房地所有權之債權及物權合意無疑，原告主張系爭買賣
    契約為被告所偽造，許金本與被告並無移轉登記之合意，故買賣契約無效云云，顯無足
    採。
六、原告另主張縱認契約書非被告一人所偽造，而係如刑事判決所稱「許金本與被告通謀訂
    立系爭不動產虛偽買賣移轉登記契約書」，亦應塗銷系爭地之所有權移轉登記云云。惟
    按表意人與相對人通謀而為意思表示者，其意思表示無效。虛偽意思表示，隱藏他項法
    律行為者，適用該項法律行為之規定，民法八十七條定有明文。許金本與被告間對房地
    縱無買賣契約之關係存在，依上開刑事判決亦認應有贈與之事實，即應適用贈與契約之
    規定，系爭房地已移轉登記予被告所有，依民法規定，仍生贈與之效力。本件縱認許金
    本與被告通謀虛偽訂立系爭買賣移轉登記契約書，惟既隱存贈與之合意，渠等因贈與而
    移轉系爭不動產之法律行為，仍為有效，原告之主張，亦無可採。
七、從而，原告主張被告以偽造之買賣契約而為所有權移轉登記，或與許金本通謀虛偽訂立
    買賣移轉登記契約書，均屬無效，訴請塗銷上揭房地之所有權移轉登記，為無理由，應
    予駁回。
八、因本案事證已臻明確，兩造其餘主張陳述及所提之證據，均毋庸再予審酌，附此敘明。
九、據上論結，原告之訴為無理由，依民事訴訟法第七十八條、第八十五條第一項前段，判
    決如主文。
中        華        民        國   八十九   年     十二      月     十四      日
                                            臺灣臺中地方法院民事第一庭
~B法    官    吳蕙玟
右為正本係照原本作成
如不服本判決，應於判決送達後二十日內，向本院提出上訴狀。
中        華        民        國   八十九   年     十二      月     十八      日
~B法院書記官


司法院資訊處製作；財團法人民間司法改革基金會備份。
